臺灣高等法院刑事判決　　　　　　　　 94年度上訴字第494號
上訴人　即
自　訴　人　甲○○
自訴代理人　黃炳飛律師
被　　　告　丙○○
　　　　　　乙○○
　　　　　　丁○○
上列上訴人因自訴被告偽造文書案件，不服臺灣臺北地方法院88
年度自更(一)字第46號，中華民國92年10月28日第一審判決，提起
上訴，本院判決如下：
    主  文
上訴駁回。
    理  由
壹、程序部分：
    被告乙○○經合法傳喚，無正當之理由不到庭，爰不待其陳
    述，逕行判決，核先說明。
貳、實體部分：
一、自訴要旨：
　　(一)起訴事實：
      1.緣臺灣省物資局（下稱物資局）東區業務處（下稱物東
        處）主任為臺灣省屬三級行政機關薦任九職等首長，任
        免權在省長，被告丁○○竟偽稱奉物資局局長即被告丙○○指示，以民國八六物人字第一七二○號人事令，將
        時任物東處主任之自訴人甲○○調任物資局薦任八至九
        職等秘書，而被告乙○○為物資局專門委員，並兼任第
        二組組長，兼職之職缺，可安置自訴人，竟遲未移交兼
        職。被告三人顯共同挾怨報復。
      2.被告丙○○並於八十六年四月十一日以八六物人字第○
        四六四一號函，登載「…三、本次移交本局除派原兼代
        會計員曾清火外，另加派會計室帳務檢查員黃煌朝…，
        另三月十九日移交時，杜主任東松並未提出會計部分如
        何移交之問題，如有提出當可協助解決。…四、查八十
        六年三月十九日當日本局監交人戊○○及…已一再商請
        杜主任移交，惟杜主任仍堅不予移交。」，惟曾清火於
        八十六年三月十九日並未出席，該函顯有登載不實，且
        自訴人當日係要求曾清火同來辦理移交，該函稱自訴人
        拒絕移交。是該函確有登載不實。
      3.被告丙○○以自訴人違法失職為由，於八十六年四月二
        十三日，以八六物人字第○五九三五號令，將自訴人停
        職，並移付公務員懲戒委員會懲戒，因自訴人既未拒絕
        移交，被告丙○○發文函稱自訴人違法失職，亦屬登載
        不實，而其將自訴人移付懲戒，則有誣告犯行。
　　(二)起訴法條：
      1.關於(一)之1.2.部分：刑法第二百十三條。
      2.關於(一)之3.部分：刑法第一百六十九條第一項（九十四
        年十月三日上訴理由(二)狀誤載為第二百十九條）、第二
        百十三條。
　　(三)起訴證據：
      1.物資局八十六年一月三十一日八六物人字第一七二○號
        令。
      2.臺灣省政府（下稱省府）八十一年十二月三十一日八一
        府人二字第一二五八三一號令。
      3.省府八十二年十月十二日府人二字第一七四九四七號函
        。
      4.省府八十六年二月十六日八六府人二字第七一○三號函
        。
      5.物資局八十六年四月十一日物人字第○四六四一號函。
      6.物東處八十六年三月十九日移交會議記錄。
      7.物資局八十六年四月二十三日物人字第○五九三五號函
        。
      8.省府八十六年五月一日八六府人三字第三五六五八號函
        。
二、本院的判斷：
　　(一)被告未經審判證明有罪確定前，推定其為無罪；犯罪事實
      應依證據認定之，無證據不得認定犯罪事實，刑事訴訟法
      第一百五十四條定有明文。又不能證明被告犯罪者，應諭
      知無罪之判決，刑事訴訟法第三百零一條第一項亦定有明
      文。復查「刑事訴訟法第一百六十一條已於九十一年二月
      八日修正公布，修正後同條第一項規定：檢察官就被告犯
      罪事實，應負舉證責任，並指出證明之方法。因此，檢察
      官對於起訴之犯罪事實，應負提出證據及說服之實質舉證
      責任。倘其所提出之證據，不足為被告有罪之積極證明，
      或其闡明之證明方法，無從說服法官以形成被告有罪之心
      證，基於無罪推定之原則，自應為被告無罪判決之諭知。
      本件原審審判時，修正刑事訴訟法關於舉證責任之規定，
      已經公布施行，檢察官仍未提出適合於證明犯罪事實之積
      極證據，並闡明其證據方法與待證事實之關係；原審對於
      卷內訴訟資料，復已逐一剖析，參互審酌，仍無從獲得有
      罪之心證，因而維持第一審諭知無罪之判決，於法洵無違
      誤」（最高法院九十二年度台上字第一九二號刑事判決參
      照）。在自訴程序中，自訴人應如檢察官，就犯罪事實負
      積極之舉證責任，於舉證不足時，即應為被告無罪之諭知
      。
　　(二)被告丙○○、丁○○均否認有自訴事實所載犯行，並辯稱
      均依法行事，並無不法。
　　(三)茲分就偽造文書、誣告部分說明如下：
      1.偽造文書部分：
        (1)按「刑法第二百十三條之偽造文書罪，係以公務員明
          知為不實之事項，登載於所掌之公文書，足以生損害
          於公眾或他人為構成要件，如僅係文字錯漏或用詞不
          當，而其所登載之基礎事項並非不實時，即無故意或
          明知不實之可言，自難論以偽造文書之罪」（參見最
          高法院七十二年度台上字第七三二二號刑事判決）。
          是本件關鍵即在於被告丙○○等三人，係明知為不實
          ，或係基於正確之相當基礎事實以為認定記載。
        (2)關於職務調動人令部分：物資局於八十六年一月三十
          一日以八六物人字第一七二○號令，自八十六年二月
          一日起調原薦任九職等之自訴人，任薦任八至九職等
          之物資局秘書職乙節，依據省府八十二年十月十二日
          府人二一七四九四七號函略以：自八十二年十一月一
          日起擴大授權，省級行政機關薦任第九職等以下非主
          管職務之任免遷調案件，授權二級機關辦理，副本報
          省府備查等情，則自訴人經發佈派令調任物資局秘書
          乙職，屬薦任第九職等以下非主管職務，其異動無須
          經物資處報省府發佈人事命令，屬授權範圍內，此亦
          經原審函詢臺灣省政府明確，有省府八十七年五月八
          日八七府人二字第三五○七一號函在卷可稽（見原審
          自字卷二第七十頁）。至職缺、俸給部分，九十二年
          五月二十八日修正前公務人員保障法（下稱修正前保
          障法）第九條規定：「公務人員因機關裁撒、組織變
          更或業務緊縮時，除法律另有規定從其規定外，其具
          有考試及格或銓敘合格之留用人員，應由上級機關或
          承受其業務之機關辦理轉任或派職，必要時先予輔導
          、訓練。依前項規定轉任或派職時，除自願降低官等
          者外，其官等職等應與原任職務之官等職等相當，如
          無適當職缺致轉任或派職同官等內低職等職務者，適
          用公務人員任用法及公務人員俸給法有關調任之規定
          ，仍以原職等任用並敘原俸級或同數額俸點之俸級。
          」是如無適當職缺，將自訴人改派同官等內低職等之
          秘書職務，尚與該法無違。此所謂「適當」職缺，據
          公務人員任用法第二條至第四條之規定，公務人員之
          任用，應本專才、專業、適才、適所之旨，並應注意
          其品德及對國家之忠誠，其學識、才能、經驗及體格
          ，應與擬任職務，是以任用機關衡量，並非純以現尚
          另有何職缺為斷。另修正前保障法第十七條規定：「
          公務人員依其職務種類、性質與服務地區，所應得之
          法定加給，非依法令不得變更。」因調任職務非屬實
          際負責領導責任之主管，機關所在地已非東台地區，
          自應依公務人員俸給法、全國軍公教員工待遇支給要
          點停止主管職務加給、地域加給，並無不合，此業經
          臺灣省府八十六年二月十九日八六府人二字第七一○
          三號函示明確，有該函文影本在卷可稽（見原審自更
          (一)字卷一第二十八頁），是自訴人認此部分登載為不
          實之事項，尚有誤會。
        (3)關於八十六年四月十一日函登載不實部分：
          物資局八十六年三月十二日以八六物人字第○三七
            七○號函略以：自訴人調任秘書之人事令，已於八
            十六年二月一日生效，依規定應於一個內移交並返
            局報到，自訴人已逾限未移交及返局報到，茲指定
            於八十六年三月十九日完成移交，如再逾限，即移
            送懲處（見原審自字卷一第五至七頁），足見物資
            局已定八十六年三月十九日移交。而依物資局八十
            六年三月十九日物東處主任移交會議紀錄記載：「
            ‧‧‧‧十監交人報告：杜主任東松截至當日上午
            十時三十分仍未依局函（令）移交，並拒絕在開會
            紀錄上出席欄簽到（附註：杜主任全程參與），有
            關未依規定移交情節，將依公務人員交代條例規定
            陳報上級處理。‧‧‧‧」（見原審自字卷一第十
            一頁背面）。依上開會議紀錄所載，當日即未完成
            移交。自訴人雖稱：當日因會計人員曾清火未出席
            ，程序不備，致未完成移交。自訴人嗣仍以物東處
            名義，於八十六年四月二十六日八十六物東政字第
            一一五號函（見原審自更(一)字卷一第七十三頁）、
            於八十六年四月二十八日八十六物東政字第一一六
            、一一八號函（見本院八十八年度自更(一)字卷一第
            七十五、八十頁），函末均仍有自訴人物東處印信
            等，益證八十六年三月十九日實無移交之事實。雖
            自訴人認會計人員曾清火於八十六年三月十九日未
            出席，不能進行移交，惟被告丙○○當日已派遣會
            計人員黃煌朝到場（詳後述），主觀上因認自訴人
            即不能以曾清火未到場，而拒絕移交。自訴人與被
            告丙○○就黃煌朝得否取代未到場之曾清火，意見
            雖有不同，惟被告丙○○主觀上既認黃煌朝得取代
            未到場之曾清火，即不得謂其明知移交程序為不合
            法。而自訴人於調任秘書人事令生效後一個月內，
            未依限移交舊職並報到新職，經物資局訂於八十六
            年三月十九日移交，屆期又未完成，則當時身為物
            資局局長之被告丙○○，於函文中認定自訴人拒絕
            移交，即難認其主觀上係明知不實登載。
          物資局八十六年四月十一日物人字第○四六四一號
            函，說明三確有「本次移交本局除派原兼代會計員
            曾清火外，另加派會計室帳務檢查員黃煌朝…」等
            文字。被告丙○○於本院亦自承，曾清火於八十六
            年三月十九日確未出席參與移交，惟辯稱當日因曾
            清火有急病，不能出席，故會計室臨時調派黃煌朝
            前往云云。依自訴人提出之診斷證明書二紙（見原
            審自字卷一第二十二、二十三頁）以觀，曾清火確
            於八十六年三月十五日因心肌梗塞住院，至同年四
            月十一日仍在住院中，是其於八十六年三月十九日
            確未出席移交，應可認定。據八十六年三月十九日
            移交會議紀錄四記載，會計室出席人員為黃煌朝，
            曾清火並未在列名其中，而參諸物資局八十六年四
            月十一日物人字第○四六四一號函，其性質為對物
            東處八十六年三月二十五日物東政字第○九三號函
            之復函，並非就曾清火有無出席移交程序，是否影
            響移交效力一節，對上級機關之解釋，難認被告有
            明知而登載不實之動機，是該部分之記載，至多僅
            能認係疏忽誤載，尚不能謂被告丙○○明知不實而
            登載於此函文說明欄第三項。
        (4)關於以違法失職為由將自訴人停職部分：
          被告丙○○主觀上以自訴人逾限拒絕移交，已如前述
          ，則其以此為由，主觀上認自訴人係違法失職，而發
          布人事令將自訴人停職，亦無何明知不實而登載於公
          文書之問題。
        (5)綜上所述，被告三人均無刑法第二百十三條公務員登
          載不實於所掌公文書之犯罪。
      2.誣告部分：
        (1)「刑法第一百六十九條第一項之誣告罪，以意圖他人
          受刑事或懲戒處分，向該管公務員誣告為構成要件，
          故該項犯罪，不特須指出其具體事實，足以使人受刑
          事或懲戒處分，且須明知其為虛偽，具有故意構陷之
          情形始能成立，如行為人所指訴之事實為真實，即缺
          乏此種意思條件，自難令負誣告罪責」（最高法院九
          十二年度台上字第一九六七號刑事判決參照）。
        (2)參諸上開說明，自訴人調任秘書之人事令於八十六年
          二月一日生效，而自訴人確實逾限，於八十六年三月
          十九日仍未完成移交，被告丙○○主觀上認定自訴人
          此舉係拒絕移交，而將自訴人移送公懲會提請懲戒，
          並未虛構事實，而自訴人經公懲會以違法失職，議決
          自訴人「降一級改敘」，此有公懲會八十六年度鑑字
          第八三七六號議決書足參（見原審自字第二卷第七十
          二頁）則被告丙○○顯無誣告之犯行。從而被告張麗
          堂亦無刑法第一百六十九條第一項之誣告罪責甚明。
　　(四)綜上所論，本件自訴人所舉事證無法積極證明被告犯罪，
      依卷附事證，也不能為不利被告之認定。原審就被告丙○○、乙○○、丁○○等三人，以不能證明其等犯罪為由，
      諭知其等無罪之判決，並無不當。
    (五)自訴人上訴意旨猶執陳詞，指摘原審關於被告丙○○、乙○○、丁○○就如本判決理由欄貳、一所載自訴要旨，所
      為判斷不當，為無理由，應予駁回。
三、適用的法律：
    刑事訴訟法第三百六十八、第三百七十一條。
中　　華　　民　　國　九十四　　年　十一　月　　九　　日
　　　　　　　　　刑事第十六庭審判長法  官  曾德水
                                    法  官  廖紋妤
                                    法  官  范清銘
上正本證明與原本無異。
如不服本判決，應於收受送達後10日內向本院提出上訴書狀，其
未敘述上訴之理由者並得於提起上訴後10日內向本院補提理由書
（均須按他造當事人之人數附繕本）。
                                    書記官  吳金來
中　　華　　民　　國　九十四　　年　十一　月　　九　　日
